臺灣高等法院刑事裁定
111年度毒抗字第278號
抗  告  人  王貿俊
（即被告）          


上列抗告人因聲請施以強制戒治案件，不服臺灣士林地方法院中
華民國111年3月7日裁定（111年度毒聲字第111號），提起抗告
，本院裁定如下：
    主  文
抗告駁回。                                             
    理  由
一、原裁定意旨略以：抗告人甲○○前因於民國110年8月24日凌晨
    0時3分為警採尿前26小時内之某時，在不詳地點，施用第一
    級毒品，且已距離其前次觀察勒戒、強制戒治執行完畢逾3
    年，屬毒品危害防制條例第20條第3項所定3年後再犯情形，
    而經原審以110年度毒聲字第827號裁定送勒戒處所觀察、勒
    戒確定。嗣聲請人依前開裁定，於111年1月21日將被告送法
    務部○○○○○○○○附設勒戒處所執行觀察、勒戒後，經該所評定
    被告前科紀錄與行為表現35分、臨床評估25分、社會穩定度
    5分，小計靜態因子55分、動態因子10分，總分65分，綜合
    判斷認被告有繼續施用毒品傾向等情，有原審前開刑事裁定
    、本院被告前案紀錄表、法務部○○○○○○○○111年2月24日有無
    繼續施用毒品傾向證明書及評估標準紀錄表附卷可稽；上開
    評估標準紀錄暨證明書所記載内容，係勒戒處所人員、專業
    醫師及負責綜合判斷者，於被告觀察勒戒期間，依據前開各
    項相關因素所為之綜合判斷，具有科學驗證所得之結論，除
    非其判斷結果從形式上觀察顯有重大明顯之瑕疵外，因該判
    斷結果具有高度之屬人性及專業性，法院及其他機關原則上
    皆應予以尊重，是該評估標準紀錄表自得據為判斷被告有無
    繼續施用毒品傾向之證明。從而，本件聲請人上開強制戒治
    之聲請，經核並無不合，應予准許，爰依毒品危害防制條例
    第20條第2項後段之規定，裁定抗告人令入戒治處所強制戒
    治，其期間為6個月以上，至無繼續強制戒治之必要為止，
    但最長期間不得逾1年等語。
二、抗告意旨略以：裁定戒治之草率過程，不足5分鐘的評估過
    程，即使全世界最頂尖之心理醫師亦不敢評定，是否有繼續
    施用之傾向，依然停留在自由心證之惡法，以個人之喜惡為
    判決依據，難服民心；不可因過往記錄而永遠背負罪名；抗
    告人有父母前來接見會面等云云。
三、按「觀察、勒戒後，檢察官或少年法院（地方法院少年法庭
    ）依據勒戒處所之陳報，認受觀察、勒戒人無繼續施用毒品
    傾向者，應即釋放，並為不起訴之處分或不付審理之裁定；
    認受觀察、勒戒人有繼續施用毒品傾向者，檢察官應聲請法
    院裁定或由少年法院（地方法院少年法庭）裁定令入戒治處
    所強制戒治，其期間為6個月以上，至無繼續強制戒治之必
    要為止，但最長不得逾1年。」毒品危害防制條例第20條第2
    項定有明文。次按有無繼續施用毒品傾向之評估標準，並非
    完全以受勒戒人勒戒後之結果為準，勒戒前之各種情況，仍
    應作為評估之依據。依勒戒處所評分說明手冊規定，係以前
    科紀錄與行為表現、臨床評估、社會穩定度三項合併計算分
    數，每一大項皆有靜態因子與動態因子。先以靜態因子分數
    評分，靜態因子分數總分在60分（含）以上為「有繼續施用
    毒品傾向」；60分以下，與動態因子分數相加，如果總分在
    60分（含）以上，為「有繼續施用毒品傾向」。是被告有無
    「繼續施用毒品傾向」，係依具體個案之臨床實務及相關事
    證等情綜合判定，有其相當之專業依據及標準，且涉及專門
    醫學，又衡酌強制戒治之目的，係為協助施用毒品者戒斷毒
    品之心癮及身癮所為之一種保安處分類型，而該評估標準係
    適用於每一位受觀察、勒戒處分之人，具一致性、普遍性、
    客觀性，倘其評估由形式上觀察，無擅斷或濫權等明顯不當
    之情事，法院宜予尊重。　　
四、經查：
　㈠抗告人前因施用第一級毒品案件，前經臺灣士林地方法院以1
    10年度毒聲字第827號裁定令入勒戒處所施以觀察、勒戒，
    於執行觀察、勒戒期間，經法務部○○○○○○○○之醫師評定結果
    ，其⑴前科紀錄與行為表現部分合計為35分（毒品犯罪相關
    司法紀錄「8筆」計10分、首次毒品犯罪年齡為「21-30歲」
    計5分、其他犯罪相關紀錄「7筆」計10分、入所時尿液毒品
    檢驗為「多種毒品反應」計10分，上開4項靜態因子合計為3
    5分；所內行為表現為，計0分）；⑵臨床評估部分合計為25
    分，（「有」多重毒品濫用，為海洛因、安非他命，計10分
    、合法物質濫用為「無」，計0分、使用方式為「無注射使
    用」計0分、使用年數為「超過1年」計10分，上開靜態因子
    合計為20分；精神疾病共病（含反社會人格）「無」，計0
    分、臨床綜合評估（含病識感、動機、態度、就醫意願）評
    定為「偏重」計5分，上開動態因子合計為5分）；⑶社會穩
    定度部分合計為5分（工作為全職工作「粗工」計0分、家人
    藥物濫用為「無」計0分，上開靜態因子合計為0分；入所後
    家人是否訪視為「無」計5分、出所後是否與家人同住則為
    「是」計0分，上開動態因子合計為5分）。以上⑴至⑶部分之
    總分合計為65分（靜態因子共計55分，動態因子共計10分）
    ，經評定為「有繼續施用毒品傾向」等情，有法務部○○○○○○
    ○○附設勒戒處所出具之「有無繼續施用毒品傾向證明書」及
    「有無繼續施用毒品傾向評估標準紀錄表」各1份附卷可稽
    （110毒偵2130卷第81頁）。
　㈡再者，法務部為因應毒品危害防制條例之修正及109年11月18
    日最高法院刑事大法庭109年台上大字第3826號裁定，於110
    年3月26日以法矯字第11006001760號函檢送修正之「有無繼
    續施用毒品傾向評估標準紀錄表」及「有無繼續施用毒品傾
    向評估標準說明手冊」；參諸卷附有無繼續施用毒品傾向評
    估標準紀錄表所載，法務部○○○○○○○○已依照法務部上開修正
    實施之有無繼續施用毒品傾向評估標準，將判斷準則項目「
    前科紀錄與行為表現」之第1項「毒品犯罪相關司法紀錄」
    計分方式修正為每筆5分，總分上限為10分；第3項「其他犯
    罪相關紀錄」計分方式修正為每筆（次）為2分，總分上限
    為10分，綜合評估後為總分65分，業如前述，足認本案係依
    修正後之評估標準，且抗告人所得總分逾60分。
　㈢綜此，上開卷內記載之結果，既係該所相關專業知識經驗人
    士，在抗告人執行觀察、勒戒期間依本職學識評估之前科紀
    錄與行為表現、臨床評估、社會穩定度等項所為之綜合判斷
    ，具有科學驗證所得之結論，自得憑以判斷有無繼續施用毒
    品傾向之證明，則法務部○○○○○○○○附設勒戒處所執行綜合評
    分者依個案臨床實務及具體事證，判定為「有繼續施用毒品
    傾向」，依諸前揭說明，尚無不合，且由形式上觀察，並無
    擅斷或濫權等明顯不當之情事，法院即宜予尊重其行政職權
    之行使及專業之判斷。是以，臺灣士林地方法院據此裁定抗
    告人令入戒治處所施以強制戒治，其期間為6個月以上，至
    無繼續強制戒治之必要為止，但最長不得逾1年，經本院審
    閱相關案卷後，核其認事用法並無不合，亦無違經驗、論理
    法則。
　㈣抗告人固以前詞指摘原裁定不當，然於司法實務或醫學臨床
    上，具有毒品前科紀錄者，或因長期有機會接觸毒品，或因
    欲藉由毒品作用暫時隔絕現實環境，其反覆性、繼續性地再
    犯施用毒品犯行之機率，確實較沒有毒品前科者高，因此上
    開評估標準方會將勒戒人之前科紀錄列入重要之評分項目，
    且於評分說明手冊明訂：所謂毒品犯罪相關司法紀錄，不論
    其為吸食施打、運輸、販賣、持有毒品或其他罪名，凡觸犯
    毒品危害防制條例、原肅清煙毒條例、原麻醉藥品管理條例
    或管制藥品管理條例相關刑罰規定者均屬之，觀察勒戒、強
    制戒治及緩起訴後不起訴的紀錄也列入毒品相關犯罪紀錄項
    目範圍（該評分說明手冊參照），而抗告人自96年起即陸續
    有違反毒品危害防制條例案件相關案件，迄110年間已有數
    筆涉及施用毒品等毒品案件前科，有本院被告前案紀錄表在
    卷可參，抗告人於上開期間經執行觀察勒戒，及判處罪刑後
    ，仍反覆施用毒品的前科紀錄，恰符合上開經驗法則，可見
    上開評估標準將受勒戒人的前科紀錄做為重要評估依據，並
    無違法不當之處。且依法務部110年3月26日以法矯字第1100
    6001760號函檢送修正之「有無繼續施用毒品傾向評估標準
    紀錄表」及「有無繼續施用毒品傾向評估標準說明手冊」各
    1份，其中「前科紀錄與行為表現」之第1項「毒品犯罪相關
    司法紀錄」計分方式為每筆5分，總分上限為10分；第3項「
    其他犯罪相關紀錄」計分方式為每筆（次）為2分，總分上
    限為10分，是就受勒戒人前科素行已設有總分上限，避免就
    受勒戒人之前科素行過度評價，是抗告人辯稱係以抗告人之
    前科紀錄與行為表現、臨床評估和社會穩定度等作為綜合判
    斷依據認定其中抗告人之前科紀錄佔總評估分數居多云云，
    惟毒品危害防制條例規定強制戒治之目的，既係針對因施用
    毒品成癮者，此處尚非僅指身癮者，心癮者尤其為甚，其難
    以戒絕斷癮，致再犯率偏高，故有持續收容於戒治處所施以
    強制戒治之必要，是該條例第20條第2 項關於強制戒治之規
    定，係屬強制規定，只要觀察、勒戒後，經評定受觀察、勒
    戒人有繼續施用毒品傾向者，檢察官即應聲請法院裁定受觀
    察、勒戒者令入戒治處所強制戒治，其中並無任何例外規定
    。又衡酌其入所時尿液毒品檢驗等，僅係供醫師判斷有無戒
    癮動機的參考之一，並非認定有無繼續施用毒品傾向之唯一
    標準，此可從前揭動、靜態因子分析可知；且毒品危害防制
    條例所規定之觀察、勒戒或強制戒治處分，其立法意旨在幫
    助施用毒品者戒除毒癮，該處分之性質非為懲戒行為人，而
    係為消滅受處分人再次施用毒品之危險性，目的係在戒除行
    為人施用毒品身癮及心癮之措施，故觀察、勒戒之執行，其
    重點在「評估」應否受強制治療之可能性，並依其結果有不
    起訴處分之優遇，亦係提供抗告人改過自新之機會。是以，
    本件抗告人前經原審法院裁定令入勒戒處所施以觀察勒戒，
    既經專業評估有繼續施用毒品傾向，無法戒斷毒癮，自有依
    法再施以強制戒治之必要。至抗告人以父母有前往探視，其
    入所後家人是否訪視為「無」計5分部分，應有誤載，本件
    有無繼續施用毒品傾向評估標準記錄表，評估日期為111年2
    月8日，惟其抗告人父母訪視日期為同年3月3日，此有法務
    部○○○○○○○○接見明細表在卷可查（見本院卷第57頁），自應
    排除在有無施用毒品傾向之評估之外，縱扣除5分，抗告人
    亦在總分在60分（含）以上，為「有繼續施用毒品傾向」，
    是抗告意旨自不足採。從而，抗告人所提抗告核無理由，應
    予駁回。
五、綜上所述，原審以檢察官聲請意旨並無不合，依毒品危害防
    制條例第20條第2項之規定，裁定抗告人令入戒治處所施以
    強制戒治，其期間為6個月以上，至無繼續強制戒治之必要
    為止，但最長不得逾1年，經核並無不合。抗告意旨徒以前
    詞指摘原裁定不當，請求撤銷原裁定，為無理由，應予駁回
    。
據上論斷，應依刑事訴訟法第412 條，裁定如主文。
中　　華　　民　　國　　111 　年　　4 　　月　　14　　日
                  刑事第八庭  審判長法　官  陳世宗
                                    法　官  吳勇毅
                                    法　官  呂寧莉
以上正本證明與原本無異。
不得再抗告。
                                    書記官  賴資旻
中　　華　　民　　國　　111 　年　　4 　　月　　14　　日